【裁判字號】    90,聲再,5
【裁判日期】    900730
【裁判案由】    回復原狀
【裁判全文】
臺灣高等法院民事裁定  九十年度聲再字第五號
      聲  請  人  甲○○
      相  對  人  臺灣省農工企業股份有限公司
      法定代理人  林士元
右當事人間因遷讓房屋事件，聲請回復原狀，聲請人對於中華民國九十年七月三日本
院九十年度聲字第八三號確定裁定，聲請再審，本院裁定如左：
      主      文
聲請駁回。
聲請訴訟費用由聲請人負擔。
      理      由
一、本件聲請人之再審聲請意旨略以：(一)原確定裁定適用民事訴訟法第一百六十四條
    第一項規定之「不應歸責於己之事由」，應依客觀標準判斷，凡以通常人之注意
    而不能預見或不可避免者，即足以當之，否則即屬適用法規顯有錯誤。(二)如以罹
    患重病且年逾八十三歲高齡致行動不便為理由，而於疾病事實外，更有不能委任
    代理或不能依其他方法以免遲誤之情由者，應准更為該訴訟行為，聲請人年逾八
    十三歲高齡，罹患嚴重的「暈眩」慢性病，病發時頭暈目眩、天旋地轉，無法支
    撐身體平衡，多日難以行動，必須送醫診治、療養，何能強令聲請人於發病致難
    以行動期間之言詞辯論期日，外出籌款委託代理人告以案由要旨，促其趕赴法院
    參與言詞辯論？顯有民事訴訟法第一百六十四條規定之「不應歸責於己之事由」
    ，即應准予回復原狀，更為該訴訟行為，是原裁定認定事實適用法規顯有錯誤。
    (三)原裁定疏未就聲請人前呈請求回復原狀之聲請狀所附之診斷證明書及看病證物
    單等證物，依職權本於客觀標準判斷，加以斟酌聲請人是否確因重病不便行動而
    有不應歸責於己之事由，致遲誤言詞辯論期日？竟率為不利益於聲請人之裁定，
    亦有民事訴訟法第四百九十六條第十三款之情形等語。
二、按民事訴訟法第四百九十六條第一項第一款所謂適用法規顯有錯誤者，係指確定
    裁判所適用之法規顯然不合於法律規定，或與司法院現尚有效及大法官會議之解
    釋，或最高法院尚有效之判例顯然違反者而言，不包括認定事實錯誤、漏未審酌
    證據、取捨證據失當及裁判不備理由之情形在內（最高法院六十年台再字第一七
    ○號判例、六十三年台上字第八八○號判例、七十一年台再字第一四三號判決、
    七十一年台再字第二○九號判決意旨參照）。聲請人主張原確定裁定適用民事訴
    訟法第一百六十四條第一項規定之「不應歸責於己之事由」，應依客觀標準判斷
    ，凡以通常人之注意而不能預見或不可避免者，即足以當之，聲請人年逾八十三
    歲高齡，罹患嚴重的「暈眩」慢性病，顯已該當此事由云云，惟查此乃屬事實認
    定之問題，依前開說明，自非屬適用法規顯有錯誤之情形，是再審原告主張原確
    定判決有民事訴訟法第四百九十六條第一項第一款所規定適用法規顯有錯誤之再
    審理由，殊無足取。
三、次按依民事訴訟法第四百九十六條第一項第十三款規定提起再審之訴，須當事人
    發現之證物，於前訴訟程序未經斟酌，且一經斟酌，即可受較有利之裁判者為相
    當，若該證物在前訴訟程序中已經斟酌，或縱經斟酌，亦不能受較有利之裁判者
    ，即不得據以提起再審之訴（最高法院七十九年度台上字第二○六八號判決意旨
    參照）。又按當事人聲請回復原狀，依民事訴訟法第一百六十四條第一項之規定
    ，限於當事人或代理人，因天災或其他不應歸責於己之事由遲誤不變期間者，始
    得為之。所謂不變期間，係指法定期間之冠有「不變」字樣者而言。法院或審判
    長所定言詞辯論期日，如有重大理由，得變更或延展之（參見民事訴訟法第一百
    五十九條第一項）並非不變期間。故兩造當事人遲誤言詞辯論期日，依民事訴訟
    法第一百九十一條規定視為撤回上訴者，無論其遲誤期日之原因如何，均不得聲
    請回復原狀（最高法院八十一年度台抗字第三九四號裁定、二十六年度渝抗字第
    三八一號判例要旨參照）。聲請人主張原裁定疏未審酌聲請人前呈請求回復原狀
    之聲請狀所附之診斷證明書及看病證物單等證物，如予斟酌即得受較有利之裁判
    云云，惟言詞辯論期日非屬不變期間，依法不得聲請回復原狀，聲請人所為之回
    復原狀之聲請，本於法不合，縱加以斟酌上揭證物，亦無法受較有利之裁判，是
    聲請人主張，自非可採，依首揭說明，其據為聲請再審之理由，亦屬無據。
四、據上論結，本件再審之聲請，為無理由，爰依民事訴訟法第五百零七條、第五百
    零二條第一項、第九十五條、第七十八條，裁定如主文。
中      華      民      國      九十      年      七      月    三十    日
                              民事第十五庭
                                  審判長法  官  劉  靜  嫻
                                        法  官  李  錦  美
                                        法  官  吳  光  釗
右正本係照原本作成。
如不服本裁定，應於收受送達後十日內向本院提出抗告狀，並應繳納抗告費新台幣四
十五元正。
中      華      民      國      九十      年      七      月    三十一  日
                                        書記官  于      誠


司法院資訊處製作；財團法人民間司法改革基金會備份。
